【裁判字號】    95,簡上,53
【裁判日期】    951030
【裁判案由】    給付補償金
【裁判全文】
臺灣屏東地方法院民事判決              95年度簡上字第53號
上  訴  人  己○○
法定代理人  丁○○○○○○
訴訟代理人  乙○○
被  上訴人  財政部國有財產局台灣南區辦事處
法定代理人  甲○○
訴訟代理人  戊○○
            丙○○
上列當事人間請求給付補償金事件，上訴人對於中華民國95年3
月29日本院屏東簡易庭94年度屏簡字第453 號第一審判決提起上
訴，本院於民國95年10月16日言詞辯論終結，判決如下：
    主      文
上訴駁回。
第二審訴訟費用由上訴人負擔。
    事實及理由
一、被上訴人起訴主張：坐落屏東縣屏東市○○段○ ○段181 地
    號土地（下稱系爭土地），為伊所經管之國有土地，詎上訴
    人無正當權源，竟占用其中如附圖所示A 部分面積6 平方公
    尺、B 部分面積39平方公尺、C 部分面積3 平方公尺、D 部
    分面積10平方公尺、E 部分面積55平方公尺及F 部分面積73
    平方公尺，合計共186 平方公尺之土地，分別搭建磚造廁所
    、洗手台、涼棚及舖設水泥地面使用，為此，爰依不當得利
    之法律關係，請求上訴人返還自89年9 月27日起至95年1 月
    31日止，按系爭土地申報地價年息百分之5 計算之相當於租
    金之利益，並給付法定遲延利息等語，而於原審聲明：上訴
    人應給付被上訴人新臺幣（下同）170,990 元，及自95年2
    月15日準備書狀繕本送達翌日（即95年2 月25日）起至清償
    日止，按週年利率百分之5 計算之利息。並於本院聲明：上
    訴駁回。
二、上訴人則以：伊僅占用系爭土地如附圖所示A 部分6 平方公
    尺及C 部分面積3 平方公尺，分別建造磚造廁所及洗手台供
    公眾使用，且系爭土地係一狹長之水溝用地，原供排水之用
    ，伊考量因溝渠裸露恐影響通行安全與環境衛生，遂在系爭
    土地舖設水泥溝蓋，並未影響系爭土地之用途，亦未妨礙公
    眾繼續使用系爭土地，是上訴人並未因無權占用系爭土地而
    受有利益。其次，系爭土地如附圖所示A 、B 、C 、D 、E
    及F 部分乃伊所有坐落屏東縣屏東市○○段○ ○段178 地號
    土地（下稱同段178 地號土地）通往屏東縣屏東市○○路必
    經之地，伊在其上舖設水泥溝蓋，以利信眾及寺內常住僧人
    通行，依民法第787 條第1 項關於袋地通行權之規定，難謂
    無正當權源。再者，縱認伊應給付被上訴人相當於租金之不
    當得利賠償金，惟系爭土地乃水溝用地，難與一般可供完整
    利用而較具價值之土地相比，被上訴人請求依申報地價年息
    百分之5 計算之不當得利數額，顯屬過高。此外，伊為就系
    爭土地有管理義務之被上訴人管理事務，自行花費200,000
    元在系爭土地如附圖所示A 、B 、C 、D 、E 及F 部分上鋪
    設水泥溝蓋，當屬無因管理，本件倘認被上訴人得向伊請求
    返還不當得利，伊自得以上開費用償還請求權主張抵銷等語
    ，資為抗辯，而於原審聲明：（一）被上訴人之訴駁回。（
    二）如受不利之判決，願供擔保請准宣告免為假執行。嗣經
    原審判決被上訴人部分敗訴，上訴人不服，提起上訴，於本
    院聲明：（一）原判決關於命上訴人給付部分及該部分假執
    行之宣告，暨訴訟費用之裁判均廢棄。（二）上開廢棄部分
    ，被上訴人第一審之訴駁回。（被上訴人請求上訴人返還89
    年9 月27日當日相當於租金之不當得利部分，業經原審判決
    駁回，上訴人就此部分未聲明上訴，故上開部分已確定。）
三、兩造不爭執事項：
（一）系爭土地為中華民國所有，由被上訴人管理。
（二）上訴人所有之同段178 地號、同段182 之1 地號土地、同
      段182 之25土地、同段182 之24土地、同段182 之22土地
      、同段182 之23土地、同段205 土地、同段212 之8 地號
      土地（下稱系爭寺廟土地）位於系爭土地之兩側。
（三）系爭土地上如附圖所示A 部分面積6 平方公尺之磚造廁所
      及如附圖所示C 部分面積3 平方公尺之洗手台均係上訴人
      所建。
四、本院於95年7 月6 日進行爭點整理程序，將本件兩造間之爭
    點整理為（一）上訴人有無占用系爭土地上如附圖所示B 、
    D 、E 、F 部分？（二）被上訴人得否向上訴人請求不當得
    利？若可，其金額為何？（三）上訴人得否以無因管理系爭
    土地所花費之必要費用向被上訴人主張抵銷？若可，其金額
    若干？茲析述本院之見解如下：
（一）上訴人雖辯稱：其未占有使用系爭土地上如附圖所示B 、
      D 、E 、F 部分云云。惟查，系爭土地上如附圖所示D 部
      分面積10平方公尺及F 部分面積73平方公尺上有上訴人搭
      建之涼棚，B 部分面積39平方公尺、E 部分面積55平方公
      尺上均有上訴人舖設之水泥地面及水溝蓋，其搭建及舖設
      之時間迄今已1 、20年，且系爭土地如附圖所示B 、D 、
      E 及F 部分，其寬度在3 至4 公尺之間，而其下方之水溝
      寬度則僅為66至80公分，上開部分土地為上訴人建造之建
      築物及圍牆所環繞，實際上均在上訴人寺廟之內供其使用
      等情，為兩造所不爭執，並有現場相片在卷可佐，復經原
      審會同屏東縣屏東地政事務所測量員到場勘測屬實，製有
      勘驗筆錄及土地複丈成果圖在卷可憑（見本院卷宗第61頁
      及原審卷宗第45頁至第46頁、第50頁至第51頁），應堪信
      為真實，是上訴人在系爭土地上如附圖所示B 、D 、E 、
      F 部分所為，顯非單純鋪設水泥溝蓋可比，且上訴人亦自
      承因系爭寺廟土地位於系爭土地兩側，故其鋪設水泥地面
      及水溝蓋，便利其利用系爭土地通行等語，更難謂上訴人
      未占有使用上開部分土地。綜上，上訴人此部分所辯，顯
      屬無據。
（二）按無法律上之原因而受有利益，致他人受損害者，應返還
      其利益。雖有法律上之原因，而其後已不存在者，亦同，
      民法第179 條定有明文。又無權占有他人土地，可能獲得
      相當於租金之利益，致他人受損害，土地所有人得依不當
      得利之法則，向無權占有者請求返還其所受利益（最高法
      院61年台上字第1695號判例參照）。本件被上訴人以上訴
      人無權占用其所經管之系爭土地如附圖所示A 、B 、C 、
      D 、E 及F 部分，遂依不當得利之法律關係，請求上訴人
      返還自89年9 月27日起至95年1 月31日止所獲得相當於租
      金之利益，而上訴人則以前開情詞置辯，經查：
    1.上訴人雖辯稱：系爭土地原供排水之用，伊基於通行安全
      與環境衛生之考量，方在系爭土地舖設水泥溝蓋，是上訴
      人並未因占有系爭土地而受有利益，且系爭土地如附圖所
      示A 、B 、C 、D 、E 及F 部分乃伊所有坐落同段178 地
      號土地通往屏東縣屏東市○○路必經之地，伊在其上舖設
      水泥溝蓋，以利通行，依民法第787 條第1 項關於袋地通
      行權之規定，難謂無正當權源，故被上訴人不得向其請求
      返還不當得利云云。惟如前所述，上訴人確實占有使用系
      爭土地如附圖所示A 、B 、C 、D 、E 及F 部分，面積合
      計186 平方公尺，而占用他人之土地，可能獲得相當於租
      金之利益為社會通常之觀念，即上訴人難謂其未受有利益
      。又上訴人所有坐落同段178 地號土地北邊已與道路相聯
      絡，且上訴人寺廟亦設有後門直通該道路，此為上訴人所
      不爭執之事實，則上訴人自無從依民法第787 條第1 項之
      規定，就系爭土地主張袋地通行權，是上訴人此部分所辯
      ，亦屬無據。綜上，上訴人確實無權占有系爭土地如附圖
      所示A 、B 、C 、D 、E 及F 部分，依據首揭法律規定及
      說明，被上訴人自得向上訴人請求相當於租金之不當得利
      。
    2.本院審酌系爭土地為都市計畫住宅區土地，與民學路、屏
      榮高級中學及民學公園等地相距不過數百公尺，有屏東市
      公所95年1 月10日屏市建字第0950001265號函、空照圖及
      相片附卷可稽（見本院卷宗第69頁、第53頁至第57頁），
      且依據行政院82年4 月23日台82財字第11153 號函發布之
      國有出租基地租金率調整方案（見原審卷宗第66頁），亦
      可知國有出租基地，自82年7 月1 日起，即一律依照土地
      申報地價年息百分之5 計收租金之事實，爰核定被上訴人
      所受相當租金之損害應以每年申報地價價額年息百分之5
      來計算，應屬適當，上訴人辯稱上開比率過高云云，委無
      足取，且系爭土地於89年9 月28日起至92年12月31日止之
      申報地價為每平方公尺3,400 元，於93年1 月1 日起迄今
      之申報地價為每平方公尺3,500 元，亦有被上訴人所提出
      之地價謄本可考（見原審卷宗第48頁），是依上所述，被
      上訴人所得向上訴人請求返還之不當得利為170,932 元（
      詳細之計算式如附表所示）。
    3.次按財政部國有財產局組織條例第2 條之規定，被上訴人
      財政部國有財產局之業務僅包含下列事項：（1） 國有財
      產清查事項。（2） 國有財產管理事項。（3） 國有財產
      處理事項。（4） 國有財產依法改良、利用事項。（5）
      國有財產資訊業務事項。（6） 國有財產檢核及統籌調配
      事項。（7） 國有財產估價事項。（8） 國有財產法令與
      法務案件之研議及處理事項。（9） 其他有關國有財產事
      項，是以通行安全與環境衛生為由，在系爭土地上鋪設水
      泥溝蓋，尚難認係被上訴人所掌理之業務。且再按水利行
      政之處理及水利事業之興辦，均須依水利法之規定，而上
      開所稱水利事業，謂用人為方法控馭，或利用地面水或地
      下水，以防洪、禦潮、灌溉、排水、洗鹹、保土、蓄水、
      放淤、給水、築港、便利水運及發展水力。再者，水利法
      所稱主管機關，在縣（市）為縣（市）政府，水利法第1
      條前段、第3 條及第4 條，亦分別定有明文。據此，可知
      在系爭土地上鋪設水泥溝蓋應係地方政府機關之事務，而
      非被上訴人所掌理之業務，進而上訴人抗辯其在系爭土地
      上鋪設水泥溝蓋乃為被上訴人管理事務云云，難認有據。
      從而，上訴人依無因管理之規定向被上訴人請求償還其所
      支出之費用，並以之與被上訴人得請求之不當得利賠償金
      相抵銷，即屬無據。
五、綜上所述，本件被上訴人依不當得利之法律關係，請求上訴
    人給付170,932 元，及自95年2 月25日起至清償日止，按週
    年利率百分之5 計算之利息，為有理由，應予准許。原審就
    此部分為被上訴人勝訴之判決，並依民事訴訟法第389 條第
    1 項第3 款之規定，依職權為假執行之宣告，經核於法並無
    不合，上訴意旨指摘原判決不當，求予廢棄改判，為無理由
    ，應予駁回。
六、本件事證已臻明確，兩造其餘攻擊防禦方法及舉證，核與本
    件判決結果無影響，爰不一一加以論列，附此敘明。
據上論結，本件上訴為無理由，依民事訴訟法第436 條之1 第3
項、第449 條第1 項、第78條，判決如主文。
中    華    民    國    95    年    10    月    30    日
                  民事第一庭    審判長法  官  徐美麗
                                      法  官  邱玉汝
                                      法  官  葉力旗
正本係照原本作成。
本判決不得上訴。
                                      書記官  李勝群
中    華    民    國    95    年    10    月    30    日
附表：
一、自89年9 月28日起至89年12月31日止，共95日部分為8,207
    元（3,400 ×186 ×5%×95/366，未滿1 元部分4 捨5 入，
    下同）。
二、自90年1 月1 日起至92年12月31日止，共3 年部分為94,860
    元（3,400×186 ×5%×3） 。
三、自93年1月1日起及94年12月31日止，共2 年部分為65,100元
    （3,500×186×5%×2）。
四、自95年1 月1 日起至95年1 月31日止，共31日為2,765 元（
    3,500×186 ×5%×31/365）
五、總計：8,207+94,860+65,1002,765＝170,932元


司法院資訊處製作；財團法人民間司法改革基金會備份。
